【裁判字號】    94,保險簡上,2
【裁判日期】    950222
【裁判案由】    給付保險金
【裁判全文】
臺灣嘉義地方法院民事判決           94年度保險簡上字第2號
上  訴  人  甲○○
                        號
法定代理人  乙○○
訴訟代理人  丙○○
被 上訴 人  中央信託局股份有限公司
法定代理人  戊○○
訴訟代理人  丁○○
上列當事人間請求給付保險金事件，上訴人對於中華民國九十四
年八月九日本院嘉義簡易庭九十四年度嘉保險簡字第二號第一審
判決提起上訴，本院於九十五年二月八日言詞辯論終結，判決如
下：
    主  文
上訴駁回。
第二審訴訟費用由上訴人負擔。
    事實及理由
一、上訴人主張：
  (一)於民國九十年三月十五日其以本人為被保險人，向被上訴人
    投保「鴻福還本終身壽險」契約（下稱系爭保險契約），保
    險金額為新臺幣（下同）二十萬元，並約定於繳費期間內，
    若保險事故發生則按保險金額二倍給付。上訴人於九十三年
    十月十八日發生車禍，致腦部受創，雖挽回生命，然造成上
    訴人罹患有器質性精神病，無法自行洗澡與穿衣服，難以處
    理日常事物，並經鈞院宣告禁治產，上訴人受傷程度符合系
    爭保險契約第十五條約定之全殘廢項目表第七項約款，且依
    保險法第五十四條規範意旨，應以有利被保險人之解釋為原
    則，被上訴人依約應給付上訴人全殘廢保險金四十萬元。
  (二)上訴人車禍受傷經診斷為器質性腦病變，腦部腦頁、蜘蛛網
    膜因受傷而缺損，不能復原，有永久性重大傷病卡，且依財
    團法人天主教聖馬爾定醫院（下簡稱聖馬爾定醫院）診斷記
    載為人格異變、衝動控制困難、生活作息需他人監護，上訴
    人是器質性精神病的瘋子，如不定時炸彈，比植物人之照顧
    更加困難、辛苦。其他類似病情之人均獲理賠，且上訴人亦
    獲新安東京海上產物保險理賠一級殘三百萬元，壽險或傷害
    意外險全殘條件或定義相同，其他保險公司均已理賠，而被
    上訴人以七十八年第三回合生命表核算保費高估，竟以自家
    核保醫師意見拒絕理賠，顯無理由等語（上訴人於原審聲明
    被上訴人應給付上訴人四十萬元，及自起訴狀繕本送達翌日
    起至清償日止，按週年利率百分之五計算之利息。原審為上
    訴人敗訴之判決，上訴人聲明不服提起上訴）。並為上訴聲
    明(一)原判決廢棄。(二)廢棄部分，被上訴人應給付四十萬元，
    暨上開金額自訴狀送達翌日至清償日止，按週年利率百分之
    五計算之利息。
二、被上訴人辯稱：系爭保險契約約定殘廢給付項目僅限於全殘
    廢，而不包括部分殘廢，此依保單條款第十五條第七項全殘
    廢項目表註五文義即明，上訴人對因車禍導致器質性精神病
    ，雖不會自行洗澡與穿衣服，但步行、大小便、吃東西均可
    自行為之，為雙方所不爭執，上訴人智能評估為輕度智障而
    非重度，基於上訴人殘廢程度尚未達到全殘廢標準，被上訴
    人依約無須給付保險金。系爭保險契約於設計送財政部審查
    通過對外銷售，一經確定不再變更，如有實際利差，依保單
    約款第二十五條及財政部頒訂之壽險業分配保單紅利回饋，
    上訴人所指保險費高估係誤解，與認定本件保險事故之理賠
    無涉等語。並為答辯聲明：駁回上訴。
三、上訴人主張於九十年三月十五日投保系爭保險契約，約定保
    險金額為二十萬元，繳費期間如發生意外則理賠四十萬元。
    上訴人於九十三年十月十八日發生車禍，造成器質性腦病變
    ，並經本院九十四年度禁字第十七號宣告禁治產。目前不會
    自行洗澡與穿衣服，但步行、大小便、吃東西均可自行處理
    等情，被上訴人不爭執，並有系爭保險契約及財團法人天主
    教聖馬爾定醫院（下簡稱聖馬爾定醫院）診斷證明書影本為
    證，並經本院調取上開宣告禁治產案卷核閱屬實，堪信為真
    實。
四、上訴人主張車禍受傷程度符合系爭保險契約第十五條第七項
    全殘廢約款，請求被上訴人依約給付保險金四十萬元等情，
    為被上訴人否認並辯稱：上訴人步行、大小便、吃東西均可
    自行為之，經智能評估為輕度智障而非重度，尚未達到合約
    之全殘廢標準等語。是兩造之爭執點在於：上訴人受傷是否
    已達系爭保險契約第十五條全殘廢項目表第七項約定之程度
    。經查：
  (一)系爭保險契約第十五條第七項約款之全殘廢項目係約定：中
    樞神經系統機能或胸、腹部臟器機能極度障害，終身不能從
    事任何工作，為維持生命必要之日常生活活動，全須他人扶
    助者。註五並註明：為維持生命必要之日常生活活動，全須
    他人扶助者係指食物攝取、大小便始末、穿脫衣服、起居、
    步行、入浴等，皆不能自己為之，經常需要他人加以扶助的
    狀態，有上開合約一份在卷可參。而就上訴人車禍受傷程度
    ，經聖馬爾定醫院於九十四年四月十二日以（九四）惠醫字
    第０四二八號函覆：上訴人為器質性腦病變，人格變異，衝
    動控制困難，中度智能障礙（操作智能部分），總智能達輕
    度障礙。病況有改善可能，但智能損傷復原機會低，其病況
    對工作、生活及人際技能有重大影響等語，此經被上訴人提
    出臺灣高等法院臺南分院九十四年度交上易字第三三三號刑
    事判決影本一份，並經本院調取該案卷宗核閱屬實（本院九
    十四年度交易字第二五號第五十五頁），又經本院就上訴人
    是否已達上開約款之全殘程度，函詢上訴人就診之財團法人
    嘉義基督教醫院，該院於九十四年十一月二十一日以（九四
    ）嘉基醫字第一八四六號函覆略以：上訴人於九十三年十月
    十八日因腦膜下出血在該院接受開腦手術，手術後狀況逐漸
    好轉，意識已逐漸恢復。因為大腦受傷，導致病人行為不正
    常，轉精神科住院治療，目前上訴人狀況未達全殘程度，但
    智力及精神確實受損等語，此有上開函文及上訴人之病歷資
    料影本各一份在卷可按。則以上訴人步行、大小便、吃東西
    均可自行為之、上開就診醫院之診斷未達全殘程度等情觀之
    ，與系爭保險合約所指全殘情形尚有未合，被上訴人抗辯上
    訴人之受傷程度尚未達合約所指全殘程度等情，堪予採信。
  (二)解釋契約，固須探求當事人立約時之真意，不能拘泥於契約
    之文字，但契約文字業已表示當事人真意，無須別事探求者
    ，即不得反捨契約文字而更為曲解。最高法院十七年上字第
    一一一八號判例意旨可資參照。上訴人主張符合系爭保險契
    約全殘廢約款，固提出聖馬爾定醫院九十四年十月四日開立
    之診斷書、重大傷病免自行部分負擔證明卡、其他保險人如
    訴外人周振誼、林志鴻、呂宗慶、莊士原等均由華南產物、
    安泰人壽、東泰產物、國泰人壽、南山人壽等依全殘理賠之
    資料為證，並以上訴人獲新安東京海上產物保險理賠，被上
    訴人保費高估，且以自家醫師判斷不公平等情，認遭不合理
    刁難等情。然上開聖馬爾定醫院診斷書記載略為：上訴人為
    慢性器質性症候群，有人格變異、衝動控制困難，為輕度智
    能不足，工作能力受損，需進行復健，生活作息需他人監護
    等情，有該診斷書附卷可稽，上開診斷固符合器質性精神病
    態診斷，而病情已經慢性化之全民健康保險重大傷病之規定
    ，而得領取上開重大傷病免自行部分負擔證明卡，然此非系
    爭保險契約所定給付之標準；又雖依上訴人主張上開病症有
    可能因衝動致生突發狀況，較之被上訴人所指全殘狀況更難
    照護之情況，然此種避免突發狀況發生而需人監護，不會自
    行主動洗澡、更衣之情形，顯與合約約定之「為維持生命必
    要之日常生活活動，全需他人扶助」之情形不同，自不得反
    捨契約文字而為曲解；另上訴人提出其他個案及獲訴外人新
    安東京海上產物保險公司給付全殘保險金等，均為其他保險
    公司對於各別訂定之保險合約及個案情形所為核保認定，尚
    難逕予比附援用；又保險費核算是否過高，與上訴人是否符
    合約定全殘廢給付之受傷程度認定無涉，均不能作為有利上
    訴人認定之依據，上訴人主張受傷程度已達上開約款全殘給
    付之情形，尚不足採。
五、綜上，上訴人既未能舉證受傷確達系爭保險契約第十五條第
    七項約定之全殘廢程度，所為全殘保險金四十萬元之給付請
    求，為無理由，不應准許。原審為上訴人敗訴之判決，並無
    不合。上訴意旨指摘原判決不當，求予廢棄改判，為無理由
    ，應予駁回。
六、本件事證已臻明確，兩造其餘攻擊、防禦方法，經本院審酌
    後核與本件判決結果不生影響，爰不逐一論述，附此敘明。
七、據上論結，本件上訴為無理由，依民事訴訟法第四百三十六
    條之一第三項、第四百四十九條第一項、第七十八條，判決
    如主文。
中    華    民    國    95    年    2     月    22    日
                  民事第一庭  審判長法  官  曾文欣
                                    法  官  劉瓊雯
                                    法  官  陳端宜
以上正本係照原本作成。
本判決不得上訴。
中    華    民    國    95    年    2     月    22    日
                                    書記官  洪麗惠


司法院資訊處製作；財團法人民間司法改革基金會備份。
